台灣高等法院民事判決　九十一年度上更(一)字第一五七號
　　上　訴　人　花蓮區中小企業銀
　　　　　　　　行股份有限公司
　　法定代理人　林鈞銘
　　被上訴人　　甲○○
右當事人間損害賠償事件，上訴人對於中華民國八十八年九月二十九日臺灣桃園地方
法院八十七年度訴字第一三四五號第一審判決提起上訴，經最高法院第一次發回更審
，本院判決如左：
    主      文
上訴駁回。
第二審及發回前第三審訴訟費用由上訴人負擔。
    事實及理由
一、本件上訴人起訴時係主張基於不完全給付之債務不履行損害賠償請求權，類推適
    用民法第二百二十六條規定請求被上訴人賠償其損害；嗣於第二審程序中主張類
    推適用民法第二百二十六條規定為本件請求，如認民國（下同）八十八年四月二
    十一日修正通過之民法第二百二十七條於本件亦有適用，則依民法第二百二十七
    條、第二百二十六條規定請求被上訴人賠償其損害。經核上訴人上開主張並未變
    更訴訟標的，僅係補充法律上之陳述，合先敘明。
二、上訴人主張：被上訴人前任職於上訴人之樹林分行，負責辦理貸款之對保核貸業
    務。於八十四年十月二十六日辦理訴外人蔡麗嬌向上訴人貸款新台幣（下同）二
    百萬元（下稱系爭貸款）之手續時，未確實核對訴外人高瑞龍之身分證正本，致
    未發現高瑞龍冒用訴外人高瑞椿之名義擔任連帶保證人，並以高瑞椿之名義簽發
    發票日為八十四年十月二十六日，面額二百萬元本票（下稱系爭本票）。嗣蔡麗
    嬌未按期還款，經上訴人持系爭本票向高瑞椿請求給付票款一百八十萬四千六百
    十七元及約定利息（即蔡麗嬌未清償之本息），高瑞椿乃以其未簽發系爭本票為
    由，對上訴人提起確認系爭本票債權不存在之訴，經台灣基隆地方法院以八十六
    年度基簡字第三八○號判決高瑞椿勝訴確定，致上訴人未能受償該一百八十萬四
    千六百十七元及自本票到期日即八十六年七月七日起按年息百分之一一‧二五計
    算之利息。此項損害係因被上訴人未完全履行其受僱人之給付義務所致，爰類推
    適用民法第二百二十六條規定，如認八十八年四月二十一日修正通過之民法第二
    百二十七條於本件亦有適用，則依民法第二百二十七條、第二百二十六條規定，
    求為命被上訴人如數給付上開本息之判決等語。原審為上訴人敗訴之判決，上訴
    人不服，提起上訴，聲明：(一)原判決廢棄。(二)被上訴人應給付上訴人一百八十萬
    四千六百十七元，及自八十六年七月七日起至清償日止，按年息百分之十一點二
    五計算之利息。(三)願供擔保請准宣告假執行。
三、被上訴人則以：其於辦理系爭貸款時，確曾核對高瑞龍所出示之身分證正本，並
    無對保不實之情事。又高瑞龍向以高瑞椿之名義對外交易，故高瑞龍雖以高瑞椿
    之名義簽發系爭本票，該本票債權仍對高瑞龍存在。況上訴人就系爭貸款係對蔡
    麗嬌、高瑞關及高瑞龍為徵信，其認彼等三人信用良好始核准放貸，嗣後蔡麗嬌
    雖未如期還款，然上訴人對蔡麗嬌、高瑞關與高瑞龍三人，依借貸契約與票據關
    係，仍享有借款返還請求權及票款給付請求權，故上訴人並未受有損害。又系爭
    貸款債權如未受滿足清償，上訴人亦可依內規提列為呆帳損失，與一般放款均有
    呆帳風險相同，是上訴人實無損害可言等語，資為抗辯。原審為被上訴人勝訴之
    判決，被上訴人對於上訴人之上訴則聲明上訴駁回，如受不利判決，願供擔保免
    為假執行。
四、經查上訴人主張系爭貸款係由蔡麗嬌於八十四年十月二十六日擔任借款人向上訴
    人貸款二百萬元，並由高瑞龍假冒高瑞樁之名義與高瑞關擔任蔡麗嬌之連帶保證
    人，高瑞龍並冒用高瑞樁之名義與蔡麗嬌、高瑞關共同簽發系爭本票作為擔保。
    嗣上訴人因蔡麗嬌未依約繳款，尚欠一百八十萬四千六百十七元未清償，乃持系
    爭本票向高瑞椿求償，高瑞椿以其未簽發系爭本票為由，對上訴人提起確認系爭
    本票債權不存在訴訟，經判決上訴人敗訴確定等情，業據提出借據、本票、授權
    書、台灣基隆地方法院八十六年度基簡字第三八０號宣示判決筆錄為證（見原審
    卷第七至十一頁），復為兩造所不爭執，堪信為真正。本件兩造爭執者為：(一)被
    上訴人於辦理系爭貸款之對保業務時，是否有核對高瑞龍之身分證正本？(二)如被
    上訴人未核對高瑞龍之身分證正本，上訴人是否因而受有損害？茲分述如下：
  (一)上訴人主張被上訴人於承辦系爭貸款之對保業務時，並未核對高瑞龍之身分證正
    本；被上訴人則辯稱其確有核對高瑞龍之身分證正本。經查被上訴人於上開確認
    本票債權不存在事件審理中曾以證人身分到庭證稱：「（當時對保之人所持之身
    分證有無看過？）我沒有看過正本，當時在銀行對保自稱高瑞椿之人並不是今天
    在庭上之高瑞椿（即高瑞椿本人），我是今天第一次看到庭上之高瑞椿，當時簽
    高瑞椿之名的人是高瑞龍，他是以影本之身分證給我核對」，「與高瑞龍接洽貸
    款之事均是看到身分證影本，我是接手辦理的，所以第一次是否有看身分證正本
    ，我不清楚」等語（見臺灣基隆地方法院基隆簡易庭八十六年度基簡字第三八０
    號卷第一三四頁背面、一三五頁），由此足徵被上訴人於承辦系爭貸款之對保業
    務時，僅以高瑞龍所提出高瑞椿名義之身分證影本辦理，並未核對其身分證正本
    。被上訴人雖辯稱八十四年間，訴外人巨椿建設股份有限公司（下稱巨椿公司）
    原表示欲貸款九百萬元，因當時上訴人規定分行上級經理核貸權限最高為七百萬
    元，經上訴人鑑價認貸款人所提供之抵押物確有高於九百萬元之價值，故指示被
    上訴人分成七百萬元及二百萬元（即系爭貸款）二案核貸，而被上訴人於巨椿公
    司表示欲貸款九百萬元之初，即已先核對高瑞龍所提出之身分證正本等語，惟其
    所辯與上開陳述內容已有不符，且未舉證以實其說，是其此部分所辯尚不足採。
    又證人王梅仙固於原審證稱：「是基隆那件案件（即上開八十六年度基簡字第三
    八０號）開庭，才知道總經理另有其人，總經理曾經有拿一次身分證正本叫我幫
    他影印，他身分證上之名字是高瑞椿」，「在八十五年底，優仕雅築快結案時，
    我看過他的身分證正本，那時身分證上之配偶欄是空白」等語（見原審卷第五四
    頁、五五頁），惟證人王梅仙雖曾見過上開高瑞椿名義之身分證正本，然尚不足
    據以推認被上訴人就系爭貸款為對保時，高瑞龍有提出身分證正本供被上訴人核
    對，是被上訴人據以主張其確有核對高瑞龍所提身分證正本云云，尚不足採。從
    而，上訴人主張被上訴人就系爭貸款為對保時並未核對高瑞龍之身分證正本等情
    ，堪予採信。
  (二)查被上訴人主張高瑞龍向以高瑞椿之名義對外交易之事實，業據提出載有「巨椿
    公司總經理高瑞椿」之名片為證（見原審卷第三九頁），且證人王梅仙（即巨椿
    公司之職員）於上開確認本票債權不存在事件亦到庭證稱：「（你知不知道高總
    之本名為何？）高總在公司均是以高瑞椿之名行事，一直到去年（八十六年）十
    一月與證人甲○○（即被上訴人）連絡時才知道他是高瑞龍而非高瑞椿，．．他
    在公司對內、對外均是以高瑞椿之名行事，並填載資料」等語（見上開八十六年
    度基簡字第三八０號卷第一三六頁），復於原審證稱：其於八十四年五月間任職
    巨椿公司，任職期間該公司之總經理為高瑞椿，是基隆地院的案件（即台灣基隆
    地方法院八十六年度基簡字第三八０號）開庭時，才知道總經理之本名為高瑞龍
    等語（見原審卷第五四頁）；證人傅君毅亦證稱：「八十四年二月十六日任職巨
    椿公司，當時總經理為高瑞椿，八十六年十一月（才知道高瑞椿之本名是高瑞龍
    ），我八十六年十一月十三日要結婚，去送喜帖給甲○○（即上訴人），是甲○
    ○告訴我的」等語（見原審卷第五四之一頁）；證人王淑秋亦證稱：「八十四年
    二月間任職巨椿公司，當時總經理為高瑞椿，是基隆地院開完庭，我聽其他同事
    講才知道高瑞椿之真名為高瑞龍（筆錄誤載為高瑞榮）」等語（見原審卷第五四
    、五五頁），是被上訴人此部分之主張堪信為真正。又查巨椿公司曾於八十三年
    十一月十四日向上訴人貸款二千萬元，當時高瑞龍亦以高瑞椿之名義擔任連帶保
    證人，此為上訴人所不爭執，並有借款（含分期償還）契約書及中小企業及個人
    資料表在卷為憑（見原審卷第四０、四二頁），是被上訴人主張高瑞龍均以高瑞
    椿之名義與上訴人往來交易等情，亦堪採信。次查高瑞龍就系爭貸款及上開二千
    萬元之貸款，其提出於上訴人之中小企業及個人資料表上，除冒用高瑞椿之名義
    填載年籍資料外，其於配偶欄係記載呂雪鳳（即高瑞龍之妻），職業欄則記載巨
    椿公司總經理，此有上開資料表附卷可稽（見原審卷第十六、四０頁），由此可
    徵上訴人就上開二筆貸款所徵信之對象均為巨椿公司之總經理、呂雪鳳之配偶，
    亦即高瑞龍，雖高瑞龍係以高瑞椿之名義簽立借據及系爭本票，仍應認系爭貸款
    之連帶保證人及系爭本票之共同發票人為高瑞龍，而非高瑞椿。上訴人雖又主張
    高瑞龍就系爭貸款所提出之上開中小企業及個人資料表中記載「建築師執照，年
    收入三百萬元」，為上訴人評估其個人財力之最重要依據，且倘若高瑞椿不列為
    連帶保證人，上訴人亦不會准予授信等語。惟查高瑞龍就系爭貸款所提出之上開
    中小企業及個人資料表，於個人收入情形欄固記載「勞務或事務收入年收入一百
    八十萬元，建築師執照年收入三百萬元」，然高瑞龍就上開二千萬元貸款所提出
    之中小企業及個人資料表僅記載「勞務或事務收入年收入二百萬元」，則上訴人
    就二千萬元之貸款尚且僅以勞務或事務收入年收入二百萬元之記載評估連帶保證
    人之財力，焉有就二百萬元之貸款，除勞務或事務收入年收入一百八十萬元外，
    尚以建築師執照年收入三百萬元作為評估連帶保證人財力並為准否授信之主要依
    據？又上開中小企業及個人資料表之內容係由高瑞龍自行填載，倘如上訴人所稱
    ，其係以上開資料表中所載「建築師執照年收入三百萬元」作為評估連帶保證人
    財力之最重要依據，照理應會要求高瑞龍提出相關證明文件以供審核，然上訴人
    竟未如此要求，而僅憑高瑞龍書面所載逕行審核，並准予授信，是其上開主張顯
    與常情有違，而不足採。復查被上訴人主張系爭貸款係緣於巨椿公司於八十四年
    間原欲向上訴人貸款九百萬元，並提供高瑞關所有坐落桃園市○○段四三地號土
    地及其上門牌號碼桃園市○○○路○段六十五號五樓之建物為擔保，嗣因故分別
    由高瑞關為借款人、呂雪鳳為連帶保證人，向上訴人貸款七百萬元，並提供上開
    不動產予上訴人設定本金最高限額九百十萬元之第一順位抵押權以為擔保；另以
    蔡麗嬌為借款人、高瑞關及高瑞椿（高瑞龍冒名）為連帶保證人向上訴人借款二
    百萬元（即系爭貸款），並提供上開不動產予上訴人設定本金最高限額二百六十
    萬元之第二順位抵押權以為擔保等情，有桃園縣桃園市地政事務所八十六年十二
    月二十二日桃地一字第八三四０號函附上開抵押權之設定登記申請書、抵押權設
    定契約書、土地登記簿謄本、建築改良物登記簿謄本，及借款申請書、本票、借
    據、他項權利證明書、約定書等件附於上開八十六年度基簡字第三八０號案卷可
    稽（見該卷第五０至七八頁、一一一至一二六頁），堪信為真正。又系爭貸款之
    借款人蔡麗嬌於其提出予上訴人之中小企業及個人資料表中填載其任職於巨椿公
    司，負責財務工作，年收入三十六萬元；另一連帶保證人高瑞關則於其提供予上
    訴人之中小企業及個人資料表上記載其為巨椿公司之副總經理、巨關工程顧問有
    限公司之負責人，年收入為一百四十四萬元等情，亦有上開資料表附於上開八十
    六年度基簡字第三八０號卷可稽（見該卷第一二八、一二九頁），則就系爭貸款
    於向上訴人申請貸款時，既經提供不動產設定抵押權以為擔保，復有巨椿公司之
    總經理及副總經理擔任連帶保證人，衡諸常情，上訴人當係綜合評估上開資料而
    核准系爭貸款，應非僅憑高瑞龍於上開中小企業及個人資料表填載具有建築師執
    照一節而准予放貸，是上訴人主張其係因高瑞椿具有建築師執照，有償債能力而
    核准系爭貸款，倘若高瑞椿不列為連帶保證人，上訴人即不會核准系爭貸款云云
    ，實不足採。從而，本件雖係高瑞龍冒用高瑞椿之名義擔任系爭貸款之連帶保證
    人，然上訴人就系爭貸款授信之對象本即為高瑞龍而非高瑞椿，已如上述，是上
    訴人就系爭貸款原即不得向高瑞椿求償。從而，被上訴人就系爭貸款為對保時雖
    未核對高瑞龍之身分證正本，致未發現高瑞龍冒用高瑞椿之名義簽立借據及本票
    ，然尚難謂上訴人就系爭貸款不能向高瑞椿求償係因被上訴人之上開行為所致，
    是上訴人據以主張其受有損害，尚非有理由。
五、綜上所述，本件上訴人主張基於不完全給付之債務不履行損害賠償請求權，類推
    適用民法第二百二十六條或修正後之民法第二百二十七條、第二百二十六條規定
    ，請求被上訴人賠償其就系爭貸款未獲清償之本金及利息，洵屬無據，不應准許
    。其假執行之聲請亦失所附麗，應併予駁回。原審為上訴人敗訴之判決，並駁回
    其假執行之聲請，核無不合，上訴意旨指摘原判決不當，求予廢棄改判，為無理
    由，應予駁回。
六、本件事證已臻明確，兩造其餘攻擊防禦方法核與本件判決結果無涉，爰不予逐一
    論述，附此敘明。
七、據上論結，本件上訴為無理由，依民事訴訟法第四百四十九條第一項、第七十八
    條，判決如主文。
中　　　華　　　民　　　國　　九十一　　年　　 十二　　 月　　三十一　　日
                                民事第十四庭
                            　　　　審判長法  官  張  劍  男
                            　　　　　　　法  官  蔡  芳  齡
                            　　　　　　　法  官  彭  昭  芬
右正本係照原本作成。
如不服本判決，應於收受送達後二十日內向本院提出上訴書狀，其未表明上訴理由者
，應於提出上訴後二十日內向本院補提理由書狀（均須按他造當事人之人數附繕本）
上訴時應提出委任律師或具有律師資格之人之委任狀；委任有律師資格者，另應附具
律師及格證書及釋明委任人與受任人有民事訴訟法第四百六十六條之一第一項但書或
第二項（詳附註）所定關係之釋明文書影本。
中　　　華　　　民　　　國　　九十二　　年　　   一　　 月　　  二  　　日
　　　　　　　　　　　　　　　　　　　  　書記官  丁  華  平
附註：
民事訴訟法第四百六十六條之一（第一項、第二項）：
對於第二審判決上訴，上訴人應委任律師為訴訟代理人。但上訴人或其法定代理人具
有律師資格者，不在此限。
上訴人之配偶、三親等內之血親、二親等內之姻親，或上訴人為法人、中央或地方機
關時，其所屬專任人員具有律師資格並經法院認為適當者，亦得為第三審訴訟代理人
。
